【裁判字號】    97,交易,69
【裁判日期】    970530
【裁判案由】    過失傷害
【裁判全文】
臺灣嘉義地方法院刑事判決              97年度交易字第69號
公  訴  人  臺灣嘉義地方法院檢察署檢察官
被      告  乙○○○
上列被告因過失傷害案件，經檢察官提起公訴（九十七年度偵字
第四四四號），本院判決如下：
     主  文
乙○○○因過失傷害人，處有期徒刑參月，如易科罰金，以新臺
幣壹仟元折算壹日，減為有期徒刑壹月又拾伍日，如易科罰金，
以新臺幣壹仟元折算壹日。
     事  實
一、乙○○○於民國九十六年四月九日十八時五十分許，駕駛車
    牌號碼RO -4797號自小客車沿嘉義市○○路內側車道由東向
    西直行，行經嘉義市○○路○段與大雅路五三四巷交岔路口
    處時（乙○○○進入該路口當時號誌不明），原應注意駕駛
    人應注意車前狀況，並隨時採取必要之安全措施，而依當時
    情形，天候晴、夜間有照明、柏油路面乾燥無缺陷、無障礙
    物、視距良好、號誌正常，並無不能注意之情事，竟疏未注
    意前方狀況，適有甲○○騎乘車牌號碼KC6 -976號重型機車
    沿大雅路五三四巷由北往南穿越該交岔路口至大雅路二段西
    向內側車道時，乙○○○因閃煞不及，以其所駕駛車輛車頭
    撞擊甲○○所騎乘機車左後側車身，致甲○○因而受有右肩
    挫傷、右膝及左手擦傷等傷害，乙○○○於車禍事故發生後
    ，在有偵查犯罪職權之公務員或機關尚不知何人為肇事車輛
    之駕駛人前，停留現場並主動向嘉義市警察局第二分局警員
    林韋辰表示為駕駛人並自首接受裁判。
二、案經甲○○訴由嘉義市警察局第二分局報請臺灣嘉義地方法
    院檢察署檢察官偵查起訴。
     理  由
一、按被告以外之人於審判外之陳述，雖不符刑事訴訟法第一百
    五十九條之一至第一百五十九條之四規定，而經當事人於審
    判程序同意作為證據，法院審酌該言詞陳述或書面陳述作成
    時之情況，認為適當者，亦得為證據。當事人、代理人或辯
    護人於法院調查證據時，知有第一百五十九條第一項不得為
    證據之情形，而未於言詞辯論終結前聲明異議者，視為有前
    項之同意，刑事訴訟法第一百五十九條之五定有明文。查被
    告於言詞辯論終結前，對於卷附證人甲○○、林韋辰、盧建
    良之證詞、財團法人天主教聖馬爾定醫院診斷證明書、道路
    交通事故現場圖、道路交通事故調查報告表（一）、（二）
    、嘉義市○○○道路交通事故肇事人自首情形紀錄表、臺灣
    省嘉雲區車輛行車事故鑑定委員會九十六年九月二十七日嘉
    雲鑑960563字第0965803214號函、嘉義市警察局九十六年十
    二月二十六日嘉市警交字第0960061102號函及其附件等證據
    方法之證據能力，均未聲明異議。本院審酌上開言詞陳述及
    書面陳述作成時之情況，認無顯不適當之情形，且採納上開
    證據方法，尚無礙於被告於程序上之彈劾詰問權利，而認上
    開傳聞證據合於刑事訴訟法第一百五十九條之四、之五等規
    定，因而均具證據能力，合先敘明。
二、訊據被告乙○○○固坦承伊於上開時、地駕駛自用小客車時
    與告訴人甲○○發生車禍事故之事實，然辯稱：伊係綠燈時
    進入該交岔路口，而快要通過該路口時，告訴人從巷內突然
    騎機車出來才撞到告訴人所騎乘之機車，本件車禍並非全部
    為伊之過失所致云云。惟查：
  （一）被告對其所駕駛上開自用小客車於上開時、地撞擊告訴
        人甲○○所騎乘機車倒地而致車禍發生之事實供承不諱
        ，核與證人即告訴人甲○○警詢時、偵查中及本院審理
        時之證述情詞相符，復有道路交通事故現場圖、道路交
        通事故調查報告表（一）、（二）各乙份、道路交通事
        故現場及車損照片十四幀附卷可稽。而告訴人甲○○因
        與被告於上開時、地發生本件車禍事故而致告訴人受有
        右肩挫傷、右膝及左手擦傷等傷害，則有財團法人天主
        教聖馬爾定醫院診斷證明書乙份在卷可佐。是此部分事
        實，至為明灼，堪以認定。而按刑法上之過失犯，以行
        為人對於結果之發生，應注意能注意而不注意為成立要
        件，且結果之發生，是否有預見之可能，又為其是否能
        注意而不注意之先決問題，此觀最高法院八十五年度臺
        上字第二八五九號判決闡釋甚明。是本件應予進一步審
        究者厥為：被告對於告訴人騎乘機車穿越該交岔路口乙
        節有無預見可能性及防果可能性？以及被告駕駛汽車有
        無注意義務之違反？
  （二）本件車禍事故發生之時間為九十六年四月九日（星期一
        ）十八時五十分許，發生之路段為嘉義市○○路○段與
        大雅路二段五三四巷交岔路口，該路段之速限為時速五
        十公里，而大雅路二段之東西雙向車道均設有內外二線
        快車道，外側車車道旁另設有機車優先道及慢車道，並
        於劃有分向限制線（雙黃實線）等情，此觀卷附道路交
        通事故現場圖、道路交通事故調查報告表即明。而大雅
        路二段為嘉義縣番路鄉聯絡嘉義市區○○○○○道路，
        本件事故發生地點適位於大雅路二段與小雅路交岔路口
        、鄰近財團法人天主教聖馬爾定醫院之路段，該處商店
        稠密、往來人車甚為頻繁等情，乃為嘉義縣市居民眾所
        周知之事實，故於一般非例假日晚間十八時許正值下班
        交通尖峰時段，必然甚多人車行進於上開路段等情，自
        應為嘉義縣市駕駛人基於其日常駕駛經驗即得以預見。
        故由上開本件車禍事故發生處所、時間等節以觀，被告
        既為嘉義縣番路鄉之居民，且其自承由嘉義縣番路鄉至
        嘉義市區其均行駛該條道路（見本院卷第41頁）等語，
        顯見其經常往返上開路段，是其基於日常之駕駛經驗，
        在客觀上對於其當時行經上開路段若未注意車前狀況則
        存有易與往來人車發車禍生之風險自有預見之可能無疑
        。
  （三）再觀諸本件車禍事故發生路段當時之周遭外在環境：該
        路段沿途均有設置路燈，且當時俱已開啟，而附近住家
        、店面於事故發生當時均有開啟內外燈光等情，此為被
        告於本院審理時所供承明確（見本院卷第41頁），足見
        當時周遭商店之招牌及住家、店面之內外燈光，亦能提
        供該處道路相當之照明光源；參以被告所駕駛之自用小
        客車頭燈當時亦有開啟等情，此亦據被告於本院審理時
        供承明確（見本院卷第40頁），均足認本件發生車禍事
        故之地點於事故發生當時確有充分之光源足以提供駕駛
        人夜間行車之照明，該路段視距堪認良好無誤。此外，
        本件車禍事故發生地點即嘉義大雅路二段之東西雙向車
        道均設有內外二線快車道，外側車車道旁另設有機車優
        先道及慢車道等情，業如上述，且西向車道（包括內外
        側快車道、機車優先道、慢車道）總寬度即達十一點六
        公尺；而東西雙向車道間僅劃設分向限制線，並未設有
        種植花木之分隔島，道路旁復未設置任何足以阻擋行車
        視線之道路設施等情，此觀本件道路交通事故現場圖、
        道路交通事故調查報告表即明。是由該路段之各項客觀
        環境設施以觀，被告駕駛汽車行經上開路段時，對於其
        車輛前方左右扇型區域內之往來人車狀況均得以直接目
        視無礙甚明。
  （四）被告固辯稱：伊係綠燈時進入該交岔路口，而快要通過
        該路口時，告訴人突然從巷內騎機車出來才撞到告訴人
        所騎乘之機車，本件車禍並非全部為伊之過失所致云云
        。惟按汽車駕駛人雖可信賴其他參與交通之對方亦能遵
        守交通規則，同時為必要之注意，謹慎採取適當之行動
        ，而對於不可知之對方違規行為並無預防之義務，然因
        對於違規行為所導致之危險，若屬已可預見，且依法律
        、契約、習慣、法理及日常生活經驗等，在不超越社會
        相當性之範圍應有注意之義務者，自仍有以一定之行為
        避免結果發生之義務。因此，關於他人之違規事實已極
        明顯，同時有充足之時間可採取適當之措施以避免發生
        交通事故之結果時，即不得以信賴他方定能遵守交通規
        則為由，以免除自己之責任，最高法院七十四年臺上字
        第四二一九號判例闡釋甚詳。對照本件車禍事故現場跡
        證：被告所駕駛之自用小客車在事故現場並未留有任何
        煞車痕，而告訴人所騎乘之機車刮地痕起點則位在大雅
        路二段西向內側車道內，距該交岔路口大雅路二段西向
        車道之停止線二十九點二公尺處，而往西向直線延伸達
        七點七公尺（即現場圖機車倒地位置）等情，此有道路
        交通事故現場圖二份可稽（見交查卷第4頁、他字卷第3
        4 頁），足認被告所駕駛之自用小客車係在西向內側車
        道內撞擊告訴人所騎乘機車後致告訴人摔倒而向西側刮
        地滑行。再參以告訴人所騎乘之機車係向右側橫倒（見
        交查卷第10頁下方照片），且被告所駕駛自用小客車之
        車頭擋風玻璃留有明顯破損痕跡（見交查卷第12頁照片
        ），此有道路交通事故現場照片三幀在卷可佐，足認被
        告所駕駛汽車車頭直接撞擊告訴人所騎乘之機車左側而
        肇事。是綜合上開刮地痕起點及兩車撞擊位置以觀，堪
        認本件車禍事故發生前告訴人已位於大雅路二段西向外
        側車道之範圍內，並朝被告所駕駛汽車車頭右側接近，
        因而遭被告所駕駛汽車之車頭撞擊無疑。再以此情對照
        被告就事故經過於九十六年九月四日檢察事務官詢問時
        供稱：「（問：當時你看到告訴人車子時，你的車與告
        訴人的車相距多少距離？當時告訴人的車子位於何處？
        ）我看到告訴人的車子，她已到我車子前方距離一、二
        公尺，當時號誌是綠燈，我是跟著前方部車子往前行駛
        ，我有踩煞車，因來不及才會撞上告訴人的機車，她彈
        起撞上我車子的玻璃，因為告訴人太快衝出來，我才會
        反應不及。」（見交查卷第21頁）等語，是告訴人既係
        騎乘機車自大雅路二段五三四巷駛出並穿越大雅路二段
        西向車道之三個車道始進入被告所行駛之西向內側車道
        ，顯然非瞬間由道路右側邊緣竄出致被告猝不及防，況
        被告所行經之上開路段當時客觀上對於其車輛前方左右
        扇型區域內之人車狀況均得以直接目視無礙，業如上述
        ，從而告訴人上開騎乘機車欲穿越大雅路二段之狀態，
        對於由東向西行駛於內側車道之駕駛人而言已極明顯，
        是被告依其通常之駕駛經驗，若善盡注意車前狀況之注
        意義務，對於告訴人上開騎乘機車穿越馬路行為所導致
        之危險，則已非不得預見，是其辯稱：告訴人突然自巷
        內衝出而進入伊所行駛之車道云云，即不足採。且本件
        發生車禍事故之地點於事故發生當時確有充分之光源足
        以提供駕駛人夜間行車之照明，該路段視距堪認良好等
        情，亦如上述，而該處路面為柏油鋪裝、乾燥無缺陷、
        亦無障礙物等情，則有道路交通事故調查報告表乙份在
        卷可憑，是被告若已善盡上開基於通常駕駛經驗所應有
        之注意義務，即有充足時間及反應距離可採取適當行為
        以避免撞及告訴人結果發生，揆諸上開說明，被告即不
        得以信賴他方定能遵守交通規則為由，據以免除自己之
        責任。然被告竟供稱：伊於距離一至二公尺始發現告訴
        人在其車輛前方等語，對照上開路段之客觀目視條件則
        益徵其顯然未善盡其注意車前狀況之義務無疑。故被告
        於當時顯無不能注意之情事，對於告訴人已至為明顯之
        穿越道路行為因疏未注意車前狀況而未防免危險之發生
        ，其上開駕駛行為即難謂全無疏失。
  （五）至被告固舉證人證人盧建良偵查中之證詞欲證明其進入
        該交岔路口時之號誌係屬綠燈云云。惟證人盧建良於九
        十六年十二月十八日檢察官訊問時已陳稱：伊並未目擊
        車禍發生之經過，亦無法確認其當時所看到之車輛是否
        為被告所駕駛（見他字卷第25頁）等語，是其證詞自難
        援為有利於被告認定之佐憑。況按刑法上之過失犯，祇
        須危害之發生，與行為人之過失行為，具有相當因果關
        係，即能成立，縱行為人之過失，與被害人本身之過失
        ，併合而為危害發生之原因時，仍不能阻卻其犯罪責任
        ，最高法院九十三年度臺上字第一０一七號判決闡釋甚
        明。本件車禍事故係肇因於被告未注意車前狀況且未採
        取必要安全措施之疏失，其應就本件車禍事故負部份過
        失，業如上述，揆諸上開說明，被告自無由阻卻其過失
        罪責。故本件事證明確，被告所辯不足為其有利之認定
        ，其過失傷害犯行至堪認定，應依法論科。
三、核被告所為，係犯刑法第二百八十四條第一項前段之過失傷
    害罪。又被告於事故發生後，在未有偵查犯罪職權之公務員
    發覺前，停留肇事現場向嘉義市警察局第二分局警員報案表
    明其為肇事車輛之駕駛人等情，有嘉義市○○○道路交通事
    故肇事人自首情形紀錄表乙紙（見偵查卷第 4頁）附卷可稽
    ，是被告對偵查機關尚未發覺之犯罪，自首而接受裁判，爰
    依刑法第六十二條前段之規定減輕其刑。爰審酌被告國小畢
    業之智識程度，尚無前科之素行，其疏未注意車前之違反注
    意義務程度及情節，其就本件車禍應負部分過失等情，並衡
    酌其疏失造成告訴人上開傷勢之所生損害，而被告肇事後固
    與告訴人曾試行調解然迄今仍未能與告訴人達成調解，以及
    被告於犯罪後未能完全坦承其過失犯行等一切情狀，量處如
    主文所示之刑，並諭知易科罰金之折算標準，以資懲儆。又
    被告本件犯罪時間，在九十六年四月二十四日以前，復無不
    得減刑之例外情形，合於中華民國九十六年罪犯減刑條例第
    二條第一項第三款之規定，爰依上開條例減其宣告刑二分之
    一後如主文所示之刑，並諭知易科罰金之折算標準。
據上論斷，應依刑事訴訟法第二百九十九條第一項前段，刑法第
二百八十四條第一項前段、第六十二條前段、第四十一條第一項
前段，刑法施行法第一條之一第一項、第二項前段，中華民國九
十六年罪犯減刑條例第二條第一項第三款、第七條、第九條，判
決如主文。
本案經檢察官陳則銘到庭執行職務。
中    華    民    國    97    年     5    月    30    日
                    交通法庭  法  官  曾宏揚
上列正本證明與原本無異。
如不服本判決，應於判決送達後十日內向本院提出上訴狀，上訴
書狀依法應敘述具體理由，如未敘述具體理由者，應於上訴期間
屆滿後二十日內補提理由書於本院（均應附繕本）。告訴人或被
害人如對於本判決不服者，應具備理由請求檢察官上訴，其上訴
期間之計算係以檢察官收受判決正本之日期為準。
中    華    民    國    97    年     5    月    30    日
                              書記官  陳慶昀
附錄論罪科刑法條：
中華民國刑法第284條
（過失傷害罪）
因過失傷害人者，處 6 月以下有期徒刑、拘役或 5 百元以下罰
金，致重傷者，處1年以下有期徒刑、拘役或5百元以下罰金。
從事業務之人，因業務上之過失傷害人者，處 1 年以下有期徒刑
、拘役或1 千元以下罰金，致重傷者，處 3 年以下有期徒刑、
拘役或2千元以下罰金。


司法院資訊處製作；財團法人民間司法改革基金會備份。
